# 非同一控制下，购买日以后再增资，之后再部分处置股权导致丧失控制权的问题

提问人：不忘初心 3 时间：2019-06-17 11:35:44
背景：甲为购买方，乙为被购买方。 2016 年 12 月 31 日为购买日，为非同一控制下合并。购买日，甲受让乙公司原股东 51% 股权，甲支付的全部对价中，有 836 元计入乙公司实收资本， 163 元计入乙公司资本公积。购买日的股权协议中还同时约定，乙公司自 2017 年开始未来三年每一年的业绩达到约定条件后，甲公司每一年再分别增资 100 元。
2016 年审时，审计师基于他们的判断未确认或有对价。直接按如下公式计算非同一控制下的商誉。商誉 = 合并成本（计入实收资本的 836+ 计入资本公积的 163 元）-购买日子公司可辨认净资产的公允价 * 持股比例51%=654 元
2017 年乙公司业绩达到约定条件，甲 2018 年初对乙增资 100 元。甲乙双方在 2016 年 12 月 31 日的购买协议中约定，该增资款全部计入子公司的资本公积科目。
2018 年年审时，审计师在合并层面处理如下：借：资本公积 149 元，贷：
长投 100 元，贷：少于股东权益 49 元。
2019 年 5 月，甲公司处置乙公司 10%股权，导致丧失控制权（假定丧失控住权的判断合理）。剩余对乙公司 41% 股权按权益法核算并追溯调整。
问题 1 ： 2016 年年审时，审计师对甲公司购买日的合并成本不确认或有对价，是否正确？我个人认为不合理。
问题 2 ： 2017 年甲公司对乙公司的增资款，审计师的账务处理，是否不正确？我个人认为不合理。
问题 3: 2019 年 5 月，甲公司处置子公司 10% 股权导致丧失控制权时，合并层面确认的投资收益，按如下公式计算，正确么？
合并层面确认的投资收益 = 甲公司处置 10% 股权的公允价 + 剩余 41%股权的公允价-自购买日（2016-12-31）开始持续计算至 2019 年 5 月 30日的乙公司可辨认净资产公允价 * 处置前的持股比例 51%-购买日的商誉654 元 + 子公司自购买日开始持续计算的子公司单体报表上的其他综合收益 “变动额”*51%+ 子公司自购买日开始持续计算的子公司单体报表上的其他所有者权益 “变动额”* 处置前持股比例 51%。
问题 4 ：因为购买日时的子公司可辨认净资产公允价等于账面价，所以，问题 3 公式中的 “自购买日（2016-12-31）开始持续计算至 2019 年 5 月30 日的乙公司可辨认净资产公允价”，等于 “乙公司在 2019-5-30的资产负债表中期末股东权益”，对吧？
问题 5 ：郭建华在 2018 年的 CPA讲义中，是非常明确地表明，问题 3 中的公式中，是要包含 “子公司自购买日开始持续计算的子公司单体报表上的其他所有者权益 “变动额”*处置前持股比例51%”。但您在回答其他版友问题时说，“合并报表层面在丧失对子公司控制权时，不会存在需转入损益的“其他权益变动”。所以，想和您再明确下，问题 3 中的公式，是否需要将“子公司自购买日开始持续计算的子公司单体报表上的其他所有者权益 “变动额”* 处置前持股比例 51%”考虑在内。
问题 6 ：如果问题 3 中的公式需要考虑乙公司的其他所有者权益 “变动额”，那想请问下，“子公司自购买日开始持续计算的子公司单体报表上的其他所有者权益 “变动额”“，是否包含 “甲公司购买日购买成本中，计入子公司资本公积的金额”？是否包含 “甲公司 2018 年对乙公司增资的 100 元”
（双方同意 100 元均计入子公司资本公积）？

回答人：chenyiwei
1 、在购买日，应根据该日实际存在情况，合理估计或有对价的公允价值，计入合并成本。如果预计业绩承诺期内乙公司业绩达标的可能性较大，因而很可能需要依据合同约定支付追加增资款的，则应纳入或有对价的合并成本的初始计量金额中。
2 、因为该事项属于与原企业合并交易相关，并不是单独的与被投资公司及其少数股东之间的权益性交易，因此在合并报表层面讲追加增资额冲减资本公积是不恰当的。假设当初讲购买日或有对价公允价值估计为零是合适的，则后续实际需支付的追加投资款按比例归属于少数股东的部分应计入个别报表和合并报表层面的损益。
3 、 5 、公式本身无重大不合理之处（假设无内部交易未实现损益）。但需注意：对于子公司，不像对联营、合营企业的权益法核算那样，需将 “被投资单位除净损益、其他综合收益和利润分配以外所有者权益的其他变动”调整合并报表层面的资本公积。因此，在计算合并报表层面的处置子公司损益时，不可能出现 “子公司自购买日开始持续计算的子公司单体报表上的其他所有者权益 “变动额”* 处置前持股比例 51%” 这个项目。
4 、大体上可以这样理解。
6 、本案例中，子公司收到追加投资款计入资本公积，但在合并报表层面，是将该追加投资款中归属于少数股东的部分计入损益而不是权益（因为这属于对非同一控制下企业合并中或有对价的结算），所以存在视角差异。因为最晚在支付该投资款时已确认了其损益影响，故后续处置子公司股权导致丧失控制权时，无需再单独考虑这一因素的损益影响。

提问人：不忘初心 3 时间：2019-06-17 20:46:39
陈老师，非常感谢您的解答！真心非常感谢您！！！现对您的解答，还有个别不太明白，麻烦您再解答一下哦。
1 、对问题 1 的回复的追问：如果在购买日完全无法合理预计被购买方（即子公司）在未来每一年的业绩完成情况，故完全无法合计预计未来每一年或有对价的支付情况，则是否就不用将或有对价计入合并成本，也不用调整商誉金额？也即按审计师的公式 “商誉 = 合并成本（计入实收资本的 836+计入资本公积的 163 元）-购买日子公司可辨认净资产的公允价 * 持股比例 51%=654 元” 就是完全合理的，对吧？
2 、对问题 2 的回复的追问：假设当初购买日或有对价公允价值估计为零是合适的，则后续实际需支付的追加投资款按比例归属于少数股东的部分应计入个别报表和合并报表层面的损益。对 2018 年母公司对子公司增资 100元，母公司单体的分录是：借：长投 100 元，贷：银行存款 100 元。子公司分录：借: 银行存款 100 ，贷：资本公积 100 。问题 1 、：母子公司的分录完整么？正确么？问题 2 ：合并层面确认少数股东损益，调整分录是怎样的呀？或者是，对于非同一控制下企业合并或有对价的结算，其母子公司、合并层面的调整分录，各是什么呀?
3 、对问题 3 的回复的追问 1 ：那如果母子公司之间有内部交易未实现损益，区分顺流交易未实现损益、逆流交易未实现损益这两种情况，处置子公司部分股权导致丧失控制权（剩余股权仍按长投权益法核算）时的合并层面的投资收益，计算公式是怎样的呀？
4 、对问题 3 的回复的追问 2 ： 对其他权益变动，投资方对被投资方有重大影响或共同控制时，个别报表长投权益法下，应做如下分录：借，长投-其他权益变动，贷：资本公积-其他资本公积；对非同一控制下合并，在购买日之后的期末在编制合并报表时，合并层面调整分录中，其中一步是要将对子公司的长投从成本法调整权益法，对子公司的其他权益变动，合并报表层面的调整分录是 “借：长投，贷：资本公积”。所以，您在回复问题 3 、 5 时提到的 “ 对于子公司，不像对联营、合营企业的权益法核算那样，需将“被投资单位除净损益、其他综合收益和利润分配以外所有者权益的其他变动” 调整合并报表层面的资本公积。”，要怎么理解呀？
5 、对问题 3 的回复的追问 3 ：对于处置子公司部分股权导致丧失控制权（剩余股权仍按长投权益法核算）时，计算合并层面的投资收益时，您认为，“在计算合并报表层面的处置子公司损益时，不可能出现 “子公司自购买日开始持续计算的子公司单体报表上的其他所有者权益 “变动额”* 处置前持股比例 51%” 这个项目。 能否麻烦您再稍微详细解释一下为什么是这样呀，还不是非常明白哦。
陈老师，再一次对您的无私奉献，万分感谢！！！

回答人：chenyiwei
1 、理论上是这样，但 “在购买日完全无法合理预计被购买方（即子公司）
在未来每一年的业绩完成情况” 是否不合商业逻辑？
2 、个别报表层面和合并报表层面都应将追加支付投资款中按比例归属于少数股东的部分 49 确认为营业外支出，不能计入长投成本或调整资本公积。
这部分营业外支出属于归属母公司股东的损益，不分配给少数股权。
3 、顺流交易未实现损益在处置子公司时视同实现，调整合并报表层面的投资收益；逆流交易未实现损益中按比例归属于少数股东的部分调整投资收益，参考：《计学撮要 2018 》之 “问题 3-2-33（关于处置子公司涉及的内部交易未实现损益的处理）”。
4 、 5 、对子公司，如果涉及除损益、其他综合收益以外的权益变动，则通常是与本公司（母公司）或少数股东进行权益性交易的结果，所以在合并报表层面或者是将这部分权益变动与本公司的投资成本变动相抵销，或者是调整少数股东权益，总之都是权益性交易。这点与对合营联营企业的权益法核算中对其他权益变动的处理完全不同，请务必注意。也正是由于这个原因，在处置子公司损益计算时，不会涉及 “子公司自购买日开始持续计算的子公司单体报表上的其他所有者权益“变动额”*处置前持股比例 51%”这个项目，因为权益性交易形成的资本公积是不可能转入损益的。